臺灣高等法院臺南分院刑事判決　　　　　九十一年度上更(一)字第一三九號　　Ｃ
　　　上　訴　人
　　　即　被　告　甲　○　○
　　　選任辯護人　黃　紹　文　律師
右上訴人因傷害致死案件，不服臺灣臺南地方法院八十八年度訴字第三一二號中華民
國八十八年七月十五日第一審判決（起訴案號：臺灣臺南地方法院檢察署八十七年度
偵字第一○○八三號），提起上訴，本院判決後，經最高法院發回更審，本院判決如
左：
      主      文
原判決關於甲○○部分撤銷。
甲○○傷害人之身體，因而致人於死，處有期徒刑年陸月。
      事      實
一、甲○○於民國八十七年八月十一日晚間二十一時許，因擔憂時常遭丙○○毆打，
    而於二日前離家在外遊蕩，經佘進丁收容之丙○○幼子乙○○，在當晚七時許被
    丙○○帶回後之安危，乃與黃吉慶、佘進丁、佘金德（以上三人業經原審法院判
    決無罪確定在案）相約後分別前往臺南縣永康市○○街八九巷三十弄十二－一號
    丙○○住處，欲勸丙○○勿再毆打乙○○，惟為管教小孩問題與酒醉中丙○○發
    生衝突，甲○○客觀上應能預見拳毆頭部及胸部易致腦部受傷導致死亡結果，竟
    基於傷害故意，毆打丙○○頭部及胸部，致丙○○受有衝擊性顱腦鈍力損傷、多
    量硬腦膜下腔血腫及重度腦水腫、右下眼瞼及右眼外下方結膜出血、左側嘴角等
    處出血、胸部、上下肢瘀血等傷害。嗣於同年月十三日上午經丙○○母親丁○○
    發現丙○○身體不適，將其送醫治療，延至翌日（十四日）上午十一時三十分許
    ，丙○○終因多量硬腦膜下腔血腫及重度腦水腫及衝擊性顱腦鈍力損傷不治死亡
    。
二、案經臺南縣警察局永康分局移送臺灣臺南地方法院檢察署檢察官偵查起訴。
      理      由
一、上訴人即被告甲○○於本院更審審理時供承於右揭時地為死者丙○○管教乙○○
    方式，而與丙○○發生口角衝突，及有毆打死者丙○○頭部及胸部無誤（見本院
    上更一卷九十一年五月九日審判筆錄），核與目擊證人即死者丙○○之子乙○○
    於警訊證稱：「我只認出其中一位胖子有戴眼鏡（即甲○○）打我爸爸的頭及身
    體。」、「我只看見他以拳頭打我父親。」等語（見相驗卷第十一頁背面最末行
    至第十二頁正面第四行）；於偵查中復證稱：「（檢察官問：他如何打你父親？
    ）比較胖的那一位，我都叫他阿伯（即甲○○），是他打我爸爸，打我爸爸耳光
    ，我爸爸的臉都腫起來．．．」、「是胖胖的阿伯（即甲○○）拉爸爸的頭髮並
    打他的臉頰，打好幾下，爸爸的右耳、鼻子有流血，他還用腳踹我爸爸的左胸，
    他們在屋內打，又去屋外，在屋外我沒有看到，後來他們又再進屋打，有嚷大小
    聲。」等語（見相驗卷第廿六頁正面第八行至第十行、第三十五頁背面第七行至
    第十一行），及同案被告黃吉慶於警訊時供稱：案發當時被告甲○○有在場毆打
    被害人丙○○等語相符（見相驗卷第四頁正面第十四行至第十六行）。證人乙○○雖係被害人丙○○之子，然案發當時年僅六歲，且常遭其父毆打，而被告甲○○復對乙○○照顧有加，乙○○自無誣諂被告甲○○之理，何況乙○○證言內容
    ，亦與被害人丙○○所受傷害部位完全相符，故證人乙○○證言，顯與事實相符
    ，應可憑採。而同案被告黃吉慶係與被告王文慶相約同行去規勸丙○○，更無誣
    陷被告王文慶之理。是被告王文慶於本院更審審理時之自白其有毆打丙○○頭部
    及胸部，核與事實相符，亦可採為其犯罪之證據。
二、被害人丙○○因遭被告甲○○毆擊頭部及胸部，致受有衝擊性顱腦鈍力損傷、多
    量硬腦膜下腔血腫及重度腦水腫而死亡，業經臺灣臺南地方法院檢察署檢察官督
    同法醫師相驗屬實，填有勘驗筆錄、相驗屍體證明書、法醫師解剖紀錄在卷足資
    佐證，復有內政部警政署刑事警察局八十八年一月廿六日（八八）刑醫字第七三
    九一號函檢送之「法醫解剖鑑定報告」及法務部法醫研究所八十八年二月五日法
    醫所八八文理字第一四九號函檢送之鑑定書各乙件附卷足憑（見偵查卷第十頁至
    第廿九頁、第三十一頁至第四十一頁）。足證被告甲○○確有於右揭時地為死者
    丙○○管教乙○○方式，與被害人丙○○發生口角衝突，進而毆傷被告甲○○致
    死，允無疑義。
三、檢察官為求慎重並查明被害人丙○○真正死因，特別會同內政部警政署刑事警察
    局法醫專家石台平解剖被害人丙○○遺體，將其內臟檢體及血液、尿液、膽汁作
    病理學及毒化學檢驗結果，證實被害人丙○○係因「衝擊性顱腦鈍力損傷」及「
    多量硬腦膜下腔血腫及重度腦水腫」而死亡，並判定為「他殺」，有內政部警政
    署刑事警察局八十八年一月廿六日（八八）刑醫字第七三九一號函檢送之「法醫
    解剖鑑定報告」附卷足稽（見偵查卷第十頁至第廿九頁）。迨原審法院審理中復
    依被告甲○○選任辯護人聲請，就掌毆頭部所受「衝擊性顱腦鈍力損傷」及不慎
    跌地撞及頭部所受「對衝性顱腦鈍力損傷」，其出血部位有何不同？學理上理由
    為何？等項，函詢內政部警政署刑事警察局，該局覆稱：「衝擊性顱腦鈍力損傷
    」之致傷原理，係外力（外物）打擊頭部時，外力之動能由頭皮傷處直接傳導進
    入深層造成大腦損傷，「對衝性顱腦鈍力損傷」之致傷原理，則係頭部撞擊他物
    時，大腦在顱腔內晃動，碰撞顱骨突出物所造成之大腦損傷，本件被害人之頭皮
    無明顯傷痕，但頭皮下有多處出血，尤以左前額部為顯著，其大腦之損傷（硬腦
    膜下腔已凝固血腫塊及局部蜘蛛膜下腔出血）均在左側，故認定為「衝擊性顱腦
    鈍力損傷」，然而跌倒之「對衝性顱腦鈍力損傷」，其頭皮、頭皮下損傷如在左
    側，其大腦之損傷將出現於右側，復由於被害人丙○○硬腦膜下腔血腫塊，係已
    凝固，但尚未形成有機化薄膜，為急性至亞急性硬腦膜下腔血腫，估計出血時間
    約三天，亦符合本案發生時間，此有該局八十八年六月八日（八八）刑醫字第五
    一○二五號函在卷可參（見原審卷第六十頁至第六十一頁）。以此衡之，被害人
    丙○○應係遭人毆打致死，而非自行摔倒撞及頭部所致，應可斷言，益徵被告甲○○在原審及本院前審所辯：本案係被害人丙○○自行摔倒撞及頭部致死乙節，
    顯與前開調查證據，嚴重牴觸，其無可採，毋庸待言。至於被害人丙○○生前雖
    有酗酒習慣，患有酒精性肝硬化，然依前開鑑定結果，被害人丙○○主要死因，
    為「衝擊性顱腦鈍力損傷」及「多量硬腦膜下腔血腫及重度腦水腫」，顯與被害
    人丙○○酒精性肝硬化病症，並無直接關連。揆諸前開說明，被害人丙○○遭被
    告甲○○毆打後，以迄死亡之時間，既與前開鑑定解剖所估計受傷時間完全吻合
    ，故被害人丙○○死亡與被告甲○○毆打行為間，顯然具有相當因果關係，至為
    明灼。
四、又被告甲○○先前雖一再辯稱：案發前不久被害人丙○○曾因車禍受有外傷，前
    往臺南縣永康市「奇美醫院」就診，可能頭部即已受傷云云，並聲請本院前審向
    中央健康保險局調取丙○○申請健保給付紀錄。然經本院前審附具被害人丙○○
    年籍身分證統一編號，向中央健康保險局調閱結果，該局現有電腦檔案內，並無
    被害人丙○○至健保特約院所就診紀錄，有該局八十八年十月廿九日健保審字第
    八八○三八五八六號函乙紙附於本院上訴卷第三十三頁可按。又本院前審另依被
    告甲○○選任辯護人聲請，向財團法人「奇美醫院」函查被害人丙○○被毆傷後
    至該院就醫時精神狀態如何？有何主訴？是否進行電腦斷層掃瞄或Ｘ光檢查？等
    項，經「奇美醫院」函覆略以：被害人丙○○於八十七年八月十二日至該院急診
    時，已神智不清，無任何主訴，經電腦斷層檢查，顱內出血嚴重，病情為頭部外
    傷合併顱內出血等字樣，有該院八十八年十月廿九日（八八）奇醫字第四九九八
    號函檢送之病情摘要及急診病歷影本各乙份附於本院上訴卷第三十七頁可參。依
    此而論，本案並無證據足以證明被害人丙○○於案發前另遭他人毆打，或先前曾
    因車禍而頭部受傷。故被告甲○○所辯：案發前不久被害人丙○○曾因車禍受有
    外傷，可能頭部即已受傷乙節，顯係故為誤導，並有意模糊焦點之遁詞，難以採
    信。另鑑定證人即刑事警察局法醫師石台平雖證稱：被害人丙○○所受外傷為中
    度傷，對於健康者「或」不至於致死等語（見相驗卷第三十六頁正面第九行至第
    十行）。然深究其意，法醫師石台平並未表示一般人頭部遭此種程度攻擊，即不
    可能致命。何況以拳頭毆擊人之頭部、胸部身體要害部位，足以使人腦部受損導
    致死亡，此乃眾所周知之事，被告甲○○客觀上自有預見可能，竟以傷害故意，
    毆擊被害人丙○○頭部，對於被害人丙○○致死加重結果，雖然具有過失，然並
    無希望加重結果發生之故意。故被告甲○○辯稱：被害人丙○○頭部傷重致死，
    乃其血管脆弱易破體質所造成，非伊所能預見，伊傷害行為與被害人丙○○死亡
    結果之間，並無相當因果關係乙節，亦非可採。
五、被告辯稱：被害人丙○○經常毆打凌虐年僅六歲之乙○○，我們是前往關心、勸
    解，不料被害人不但繼續喝酒未照顧小孩，反持椅子毆打被告等人，其行為顯足
    以引起一般人之憤怒，是縱認被告有毆打被害人致死之行為，亦係當場基於義憤
    而為之，僅應負刑法第二百七十九條但書當場基於義憤傷害致人於死罪責云云。
    按刑法第二百七十九條所謂「當場激於義憤而傷害人」，係指被害人之行為違反
    正義，在客觀上足以激起一般人無可容忍之憤怒，而當場實施傷害者而言。亦即
    對於他人實施不義之行為，猝然遇合，有所憤激，而忍無可忍，被激之當時引起
    傷害之犯意而實行傷害行為。本件被害人丙○○常因喝酒，毒打其子乙○○，使
    之不敢回家之事實，雖據被害人丙○○之母親丁○○於警訊時供承有此事，然據
    被告於警訊時供稱：「佘進丁、佘金德、黃吉慶和我於八十七年八月十一日十九
    時許，在佘進丁家門前喝酒、泡茶，這時丙○○與龍潭里長陳丁發、還有二個警
    察到佘進丁家中帶丙○○的兒子乙○○回家，據我們瞭解，丙○○經常喝酒醉打
    兒子出氣，打得遍體麟傷，還有把乙○○帶到公墓去放生，而佘進丁夫婦好心把
    乙○○收留在家中，十一日十九時，丙○○喝酒喝的醉醺醺的要來帶小孩回家，
    而小孩不敢回家，所以報案叫警察及里長會同來處理，最後小孩被帶回家。佘進
    丁和黃吉慶隨後到丙○○住處，佘金德和我陸續前往關心小孩之安危。約十一日
    二十一時左右，在丙○○家中集合與丙○○討論小孩的事情，大家都奉勸丙○○
    不要打小孩，打得不成人形，這時丙○○藉酒意馬上翻臉，拿起椅子要打我們四
    人，我們因此與他發生拉扯，：：」；於本院更審調查時供稱：「（到丙○○家
    時）他獨自在家喝酒，是喝蔘茸酒，乙○○當時倒在客廳的電視下的被單上面，
    當時沒有其他人在，我們勸他不要喝酒，小孩要顧好，他就很生氣拿板凳要打我
    們。」等語觀之，可見被告與佘金德等人前往丙○○住處是要勸陳某以後不要喝
    酒打小孩，好好照顧小孩，丙○○不聽規勸生氣，引起雙方口角衝突而發生傷害
    行為，並非被告與佘金德等人前往丙○○住處當時，丙○○又有藉酒氣毆打其小
    孩乙○○或其他不義行為，足以當場激起一般人無可容忍之憤怒，則被告自不得
    主張其係「當場激於義憤而傷害人」。被告因規勸不要喝酒，要顧好小孩之事，
    不為丙○○領情，致引起口角衝突，心生不滿，竟出手傷害被害人丙○○致死之
    行為，核與刑法第二百七十九條但書「當場基於義憤傷害致人於死」之構成要件
    不相當。
六、被告另辯稱：伊因與被害人丙○○拉扯、奪取椅子而碰觸被害人致死，純係被害
    人先持椅子毆擊伊之故，伊要屬防衛過當之行為云云。據證人戊○○○於本院更
    審調查時證稱：丙○○是否被打，伊不知道，大約九至十點有到丙○○住家附近
    要找人，伊看到丙○○從屋內拿椅子追出來要打人，他們在屋外拉拉扯扯，伊有
    聽到小孩在哭就進去他家，伊有問小孩為什麼哭，他都不講話等語觀之，證人只
    看到丙○○從屋內拿椅子追出來要打人，他們在屋外拉拉扯扯之一段情況，至於
    在屋內發生之情況，已據證人乙○○於警訊時證稱：「我只認出其中一位胖子有
    戴眼鏡（即甲○○）打我爸爸的頭及身體。」、「我只看見他以拳頭打我父親。
    」；於偵查中復證稱：「（檢察官問：他如何打你父親？）比較胖的那一位，我
    都叫他阿伯（即甲○○），是他打我爸爸，打我爸爸耳光，我爸爸的臉都腫起來
    ．．．」、「是胖胖的阿伯（即甲○○）拉爸爸的頭髮並打他的臉頰，打好幾下
    ，爸爸的右耳、鼻子有流血，他還用腳踹我爸爸的左胸，他們在屋內打，又去屋
    外，在屋外我沒有看到，後來他們又再進屋打，有嚷大小聲。」等語，及同案被
    告黃吉慶於警訊時供稱：案發當時被告甲○○有在場毆打被害人丙○○等語在卷
    ，而被告於本院更審調查時亦供承其有毆打死者丙○○頭部及胸部無誤，參酌前
    述各情，足見被告在屋內確因丙○○不聽規勸而動怒，出於傷害之故意而毆打被
    害人丙○○無疑。至於被害人丙○○在屋內被毆打後，不甘受辱，持椅子欲反擊
    而追打被告等人出屋外致雙方拉扯，則先前在屋內發生口角衝突，被告即毆打被
    害人丙○○成傷之行為，自不得主張正當防衛。至乙○○於案發時僅六歲，年幼
    無知，見屋內突然來了四個大人，責問其父不是，發生爭吵，被告又加以毆打，
    心生畏懼而哭泣，與常情無違。是證人戊○○○之證詞，並不足以證明被告毆打
    被害人丙○○成傷之行為，係出於正當防衛。被告上開辯解，顯係避重就輕之詞
    ，亦非可採。
七、綜上所述，被告甲○○傷害丙○○致死之犯行，事證明確，應可認定。核其所為
    ，係犯刑法第二百七十七條第二項前段之傷害人之身體因而致人於死罪。又被告
    甲○○係因被害人丙○○常因酗酒動輒毆打其子乙○○，案發時出於善意，欲加
    勸導，而與被害人發生衝突，一時衝動，毆擊被害人丙○○頭部及胸部，傷重致
    死，犯罪情狀，尚堪憫恕，縱量處法定最低度之刑，猶嫌過重，因此依刑法第五
    十九條規定，減輕其刑。
八、原審以被告甲○○部分罪證明確，予以論罪科刑，雖非無見，惟被告於原審主張
    其係屬正當防衛行為，乃原審未予調查明白，亦未於判決理由中論述，自難昭折
    服，尚嫌未盡調查能事及理由不備之違誤。被告上訴意旨原先否認犯行，後以量
    刑太重等由，指摘原判決不當，雖均不足採，但原判決既有上開可議之處，即無
    可維持，應由本院將原判決關於被告甲○○部分之判決撤銷改判。因此審酌被告
    甲○○素行良好，因一時情緒失控，致觸刑章，兼以案發後已與被害人家屬達成
    和解，有和解書乙紙附卷可參（見一審卷第四十五頁），以及其犯罪動機、目的
    、手段與所生危害等一切情狀，量處有期徒刑三年六月，以資懲儆。
據上論斷，應依刑事訴訟法第三百六十九條第一項前段、第三百六十四條、第二百九
十九條第一項前段，刑法第二百七十七條第二項前段、第五十九條，判決如主文。
本案經檢察官洪泰文到庭執行職務。
中    華    民    國      九十一      年      五      月      二十三    日
                                  臺灣高等法院臺南分院刑事第五庭
                                      審判長法官  鄭    文    肅
                                            法官  陳    珍    如
                                            法官  黃    三    哲
右正本證明與原本無異。
如不服本判決，應於判決送達後十日內向本院提出上訴狀，其未敘述理由者並應於提
出上訴狀後十日內向本院補提理由書（應附繕本)。
                                      法院書記官  陳    淑    貞
中    華    民    國      九十一      年      五      月      二十四    日
附錄法條：
刑法第二百七十七條：傷害人之身體或健康者，處三年以下有期徒刑、拘役或一千元
                    以下罰金。
                    犯前項之罪因而致人於死者，處無期徒刑或七年以上有期徒刑
                    ，致重傷者，處三年以上十年以下有期徒刑。
